【裁判字號】    90,訴,1970
【裁判日期】    901219
【裁判案由】    偽造文書等
【裁判全文】
臺灣板橋地方法院刑事判決                          九十年度訴字第一九七○號
    公  訴  人  臺灣板橋地方法院檢察署檢察官
    被      告  乙○○
右列被告因偽造文書案件，經檢察官提起公訴（九十年度偵緝字第一一四九號），本
院判決如左：
    主  文
乙○○無罪。
    理  由
一公訴要旨略以：被告乙○○於民國八十四年五月五日起，在臺北縣永和市○○路四
  一七號一樓，自任互助會首，召集會員甲○○等（含會首）共二十八人參與互助會
  ，約定每人每會新台幣（下同）二萬元，會頭款於第一會開標時同時收取，會期自
  八十四年五月五日起至八十六年八月五日止，採內標方式標會。詎乙○○竟意圖為
  自己不法之所有，趁與甲○○熟識，明知甲○○欲攬尾會，均未到場標會之機，於
  八十四年五月五日至八十六年六月五日間某次開標時，偽造甲○○署名於互助會標
  單，偽填約三千元至四千元之標金，冒標乙次互助會款，使其他活會會員陷於錯誤
  ，詐欺取得其他活會會員互助會款。又乙○○復基於上開不法所有意圖，於八十六
  年四月七日至六月三十日間，以本人簽發如附表所示之支票，連續向甲○○詐稱要
  蓋房子急需週轉，使甲○○陷於錯誤，如收出借一百二十三萬四千元。迨至八十六
  年七月間，乙○○即逃逸無蹤，甲○○始知被騙受有損失。因認被告乙○○涉有刑
  法第二百十六條、第二百十條之行使偽造文書罪及第三百三十九條第一項之詐欺取
  財罪云云。
二按犯罪事實應依證據認定之，無證據不得推定其犯罪事實；又不能證明被告犯罪者
  ，應諭知無罪之判決，刑事訴訟法第一百五十四條、第三百零一條第一項前段定有
  明文。所謂證據，係指足以認定被告確有犯罪行為之積極證據而言，該項證據自須
  適合於被告犯罪事實之認定，始得採為斷罪資料（參照最高法院二十九年上字第三
  一○五號判例）。苟積極證據不足為不利於被告事實之認定時，即應為有利於被告
  之認定，更不必有何有利之證據（最高法院三十年上字第八一六號判例參照），故
  被告否認犯罪事實所持之辯解，縱屬不能成立，仍非有積極證據足以證明其犯罪行
  為，不能遽為有罪之認定（最高法院三十年上字第一八三一號判例）。本件訊據被
  告乙○○雖不諱言有招集前開互助會及向告訴人甲○○借款未還，惟堅決否認有公
  訴人所指偽造文書及詐欺之犯行，辯稱：伊既沒有冒標告訴人的會，也沒有詐騙告
  訴人之意思等語。
三經查：
  (一)關於被告被訴倒會部分
    1.告訴人甲○○雖具狀指述被告乙○○前後收取二十六個月之五十二萬元會款後
      ，即潛逃無，惟依告訴人甲○○於檢察官偵查中所稱：伊參加一會，原本要
      攬尾會，但被告在末二會即自動停會之情節觀之（見臺灣板橋地方法院檢察署
      八十六年度偵字第二二一六一號卷第二十頁反面），被告就其所招含會首在內
      共二十八會之前開互助會，自起會以至停會，既已歷經二十六次開標及各該次
      會款之收付，且其間又未經告訴人以外之其他會員主張或爭執被告有何不法情
      事，即尚難以被告於僅剩末尾二會未予完會，即遽謂被告前之招會及與該次招
      會攸關之作為，必係為自己不法所有之意圖。
    2.其次，公訴人所以認被告乙○○利用告訴人均未到場標會之機會，於某次開標
      時，偽造甲○○之署名及標金約三、四千元於互助會標單上，冒標一次互助會
      款，無非係以被告於偵查中所言其係向告訴人借標之辯詞已為告訴人所否認等
      情資為論據。惟姑不論據告訴人甲○○於檢察官偵查中已自陳：開標時伊有時
      會到場（見臺灣板橋地方法院檢察署八十六年度偵字第二二一六一號卷第二十
      一頁首行），並非如公訴人所言渠從未到場標會；且告訴人甲○○於偵查中亦
      祇稱：渠不知被告有無冒標，並未具體指述被告有何冒標行為或渠未同意被告
      借標，乃公訴人謂已據告訴人陳明未曾同意被告借標甚詳，其論證與告訴人上
      開所言顯有出入。況經再質之被告，業已據渠於本院審理中否認有向告訴人借
      標之情事，陳稱：伊是因為已經到最後兩會沒有人要搶標，告訴人說他要，伊
      才給他，但因伊需要現金週轉，故有向告訴人借取本應交付給他之部分會款現
      金，再將其餘之會款現金給告訴人，伊亦有簽發如附表編號一、二、三、九等
      四紙支票予告訴人等語（見本院卷附九十年十二月五日審理筆錄），而此部分
      徵諸附表編號一、二、三、九所示各該支票票載發票日，分別為八十六年六月
      三日、八十六年六月五日、八十六年六月八日、八十六年六月二十日，與上開
      互助會完會日之八十六年七月五日相距僅約一個月左右，以及參以前述本件未
      有其他會員指訴被告有何不法情事，及告訴人亦未指證被告確有冒標之行為，
      堪認被告前揭未有冒標之辯解及說明，應有可信。
  (二)關於被告被訴自八十六年四月間起至同年六月三十日止，連續向告訴人詐借款項
    一百二十三萬餘元部分
    1.依卷附亞太商業銀行永和分行八十七年一月二十二日亞和字第五號函及其所附
      之被告退票紀錄顯示，被告自八十六年四月間起，即已開始退票，並於同年五
      月九日經公告為拒絕往來戶，此且為被告所是認，足見被告於簽發如附表支票
      向告訴人借款之初，經濟業已至為拮据，固無庸疑。
    2.惟據告訴人之配偶黃少飛於偵查中陳稱：渠等參加被告之互助會，是基於幫助
      被告之意思，且其夫（即告訴人）所以借錢予被告，係因被告乙○○當時生意
      週轉困難，渠等本來不答應，但被告說如果垮了，家境會有困難等情（見臺灣
      板橋地方法院檢察署八十七年度偵緝字第一一八二號卷第三十五頁所附八十七
      年十二月二十九日訊問筆錄），是依其所言，顯然告訴人於被告借款之初，即
      已知悉被告之經濟狀況甚為困難，而其所以仍願貸予者，無非基於幫助被告之
      一番善意，與被告究係以何種理由為告貸之藉口無關，告訴人並無因被告以任
      何借款理由而陷於錯誤之可能。縱令被告事後未依限還款或未使其所簽發之支
      票如期兌現，亦難謂其於借款當初有對告訴人施何詐術。
  (三)綜上查證，本件被告乙○○既未有冒標告訴人之互助會，而其向告訴人借款亦非
    出於施用詐術之結果，是其所為，核與刑法詐欺罪之構成要件，顯非該當，殊無
    遽以該罪論擬餘地。此外，又別無其他積極證據可證被告有何犯行，揆諸首揭說
    明，自應諭知其無罪之判決。
四適用之法律
  刑事訴訟法第三百零一條第一項前段。
本案經檢察官許智評到庭執行職務。
中      華      民      國    九十      年     十二     月     十九     日
                              臺灣板橋地方法院刑事第五庭
                                  法    官  余來炎
右正本證明與原本無異。
如不服本判決，應於判決送達後十日內向本院提出上訴狀 (應附繕本) ，上訴於
臺灣高等法院。
                                  書 記 官  白俊傑
中      華      民      國    九十      年     十二     月    二十四    日
檢察官得上訴
附表：
┌──┬─────────┬──────┬─────┬──────────
│編號│票號              │發票日８６年│金額元    │付款人
├──┼─────────┼──────┼─────┼──────────
│  一│ＡＡ0000000│六月三日    │十二萬    │亞太商業銀行永和分行
├──┼─────────┼──────┼─────┼──────────
│  二│ＡＡ0000000│六月八日    │十二萬    │亞太商業銀行永和分行
├──┼─────────┼──────┼─────┼──────────
│  三│ＡＡ0000000│六月五日    │十二萬    │亞太商業銀行永和分行
├──┼─────────┼──────┼─────┼──────────
│    │                  │            │          │臺灣銀行永和分行
│  四│ＡＤ0000000│五月二十日  │十二萬五千│起訴書誤載為「亞太商
│    │                  │            │          │業銀行永和分行」
├──┼─────────┼──────┼─────┼──────────
│  五│ＡＡ0000000│四月二十四日│十萬      │亞太商業銀行永和分行
├──┼─────────┼──────┼─────┼──────────
│    │                  │            │          │臺灣銀行永和分行
│  六│ＡＤ0000000│五月十日    │十二萬九千│起訴書誤載為「亞太商
│    │                  │            │          │業銀行永和分行」
├──┼─────────┼──────┼─────┼──────────
│  七│ＡＡ0000000│四月十一日  │二十萬    │亞太商業銀行永和分行
├──┼─────────┼──────┼─────┼──────────
│  八│ＡＡ0000000│五月四日    │十萬      │亞太商業銀行永和分行
├──┼─────────┼──────┼─────┼──────────
│  九│ＡＡ0000000│六月二十日  │十二萬    │亞太商業銀行永和分行
└──┴─────────┴──────┴─────┴──────────


司法院資訊處製作；財團法人民間司法改革基金會備份。
